【裁判字號】    99,訴,601
【裁判日期】    990512
【裁判案由】    債務人異議之訴
【裁判全文】
臺灣板橋地方法院民事判決               99年度訴字第601號
原      告  乙○○
被      告  甲○○○
上列當事人間請求債務人異議之訴事件，本院判決如下：
    主  文
原告之訴駁回。
訴訟費用由原告負擔。
    事實及理由
一、按原告之訴，依其所訴之事實，在法律上顯無理由者，法院
    得不經言詞辯論，逕以判決駁回之，民事訴訟法第249 條第
    2項定有明文。次按強制執行法第14條規定，債務人異議之
    訴須主張執行名義成立後，有消滅或妨礙債權人請求之事由
    發生，始得為之。所謂有消滅債權人請求之事由，係指足以
    使執行名義之請求權及執行力消滅之原因事實而言。又債務
    人所主張消滅或妨害債權人請求之事由，須係發生在執行名
    義成立之後者始得為之。若主張之事由在執行名義成立之前
    即已存在，則為執行名義之裁判，縱有未當，亦非異議之訴
    所能救濟，亦即如係以裁判為執行名義時，其為異議原因之
    事實發生在前訴訟言詞辯論終結前者，縱該為執行名義之裁
    判有何不當，即與異議之訴之要件不符，即不得提起（最高
    法院97年度台上字第2653號判決意旨參照）。
二、原告主張：被告執本院97年度訴字第2378號民事確定判決（
    下稱系爭確定判決），向法院聲請對原告強制執行（本院99
    年度司執字第2639號執行命令）。惟系爭確定判決附圖所示
    之446之1A部分（面積12.6平方公尺）上之鋼架及棚蓋（下
    稱雨遮），有法律上不能拆除並返還被告之原因存在。蓋(一)
    臺北縣新莊市○○段446-1地號土地（下稱系爭土地），係
    重測前之臺北縣新莊市○○○段509-7地號土地之一部分，
    於民國65年間，被告出具土地使用同意書，提供臺北縣新莊
    市○○○段509-7地號土地，與第三人合壹建設股份有限公
    司（下稱合壹公司）合建集合式店鋪住宅，又於上開房屋建
    造完成後，被告即與合壹公司依合建契約分配房屋，經合壹
    公司辦理建築基地之合併與分割後，舊子林段509-7地號土
    地分割出509-64至509-70等多筆地號，作為各棟房屋本身占
    用的地面土地，剩餘面積之509-7地號土地，即以空地面貌
    作為臺北縣政府工務局68年使字第3126號房屋使用執照（下
    爭系爭使用執照）內編定之法定空地。嗣於82年間，因政府
    實施地籍圖重測，上開舊子林段509-7地號建屋剩餘而作為
    法定空地之空地，變更為富國段446號地號。而85年間，被
    告於富國段446號地號土地增建富國段4309號建物（即門牌
    號碼整編前為臺北縣新莊市○○路141巷20號，整編後為成
    德街65號之4層建物），又被告再於85年11月21日，將446
    號土地分割出446-1地號。上開建物亦有如系爭土地之雨遮
    ，足證系爭土地不應返還被告，其上之雨遮亦顯不應拆除。
    (二)被告所有之富國段446-1法定空地，係以倒Ｌ型之方式，
    將原告所有富國段443號地號上之成德街67號房屋對外之通
    道完全包圍。而就系爭使用執照觀之，建築物1樓本即規畫
    為店鋪，原告亦因之才買下成德街67號房屋之1樓作為店鋪
    使用，故系爭土地不應返還被告。(三)系爭土地上之雨遮，係
    生活上所必須，又系爭土地有政府編定預算開挖、維修之公
    用排水溝，且系爭土地雖為被告所有，但其所有權在公法上
    已受到嚴格限制，加諸被告30年來從未干涉，已徵被告早已
    默許原告可於1樓面臨巷道之結構牆裝設向外延伸之雨遮。
    被告係藉起訴脅迫原告屈服而繳交天價租金，選擇性的僅請
    求原告拆除系爭土地上之雨遮，違背誠信原則。(四)系爭土地
    上之雨遮縱經拆除，惟因該地位於原告所有房屋面臨四惟路
    141巷之正門口，且依系爭使用執照，1樓本即規劃為店鋪使
    用，而依常理店鋪門口難免會有顧客出入時暫停之車輛，被
    告自不得在系爭土地上行使任何權利，然原告卻會因被告行
    使權利，而受有雨遮拆除後之重大不便，是被告行使權利，
    確屬以損害他人為主要目的之行為。(五)系爭土地係曾編定為
    社區內之法定空地，依建築法第11條規定，在公法上已受到
    嚴格限制，倘返還被告，勢將造成社區法定空地嚴重不足。
    且被告65年間與合壹公司合建房屋時，早已暗自將系爭土地
    計入成本，由區分所有權人共同負擔，且系爭土地坐落之四
    維路141巷，30年來早已形成既成巷道而有公用地役關係存
    在，而於68年間，被告已申請將包含係徵土地在內之法定空
    地變更為「道」，並自核准變更為「道」之日起免徵地價稅
    ，被告豈可任意請求收回。又前開事由雖為前訴訟程序言詞
    辯論終結前即存在事由，惟執行名義成立前或在前訴訟程序
    言詞辯論終結前，即有可使發生消滅或變更效果之形成權存
    在，於執行名義成立之後，或前訴訟程序言詞辯論終結後始
    為行為之意思表示，仍應認係開始發生之事由，宜准債務人
    提起債務人異議之訴，爰依法提起本件債務人異議之訴等情
    。併為聲明：請求撤銷本院99年度司執字第2639號執行命令
    中關於債務人（即原告）應將坐落系爭土地如本院97年度訴
    字第2378號確定判決附圖所示A部分土地（面積12.6平方公
    尺）上之鋼架、棚蓋拆除，並將該土地返還債權人（即被告
    ）部分之執行標的。
三、經查，本院99年度司執字第2639號強制執行事件被告（即執
    行債權人）所執執行名義既係確定判決，原告（即執行債務
    人）主張消滅或妨害被告請求之事由，復均係前案言詞辯論
    終結前存在事由。按諸前開判決意旨，縱該為執行名義之判
    決有何不當，亦與異議之訴之要件不符，不得提起。基上，
    本件原告提起債務人異議之訴，顯無理由，爰不經言詞辯論
    ，逕以判決駁回原告之訴。
據上結論：本件原告之訴為無理由，並依民事訴訟法第249 條第
2 項、第78條判決如主文。
中    華    民    國    99    年    5     月    12    日
                  民事第一庭    法  官  黃信滿
以上正本係照原本作成
如對本判決上訴，須於判決送達後20日內向本院提出上訴狀
中    華    民    國    99    年    5     月    12    日
                                書記官  莊琬婷

司法院資訊處製作；財團法人民間司法改革基金會備份。
